臺灣高等法院臺南分院刑事判決　　　　 96年度上訴字第726號
上　訴　人　臺灣雲林地方法院檢察署檢察官
被　　　告　甲○○
上列上訴人因毒品危害防制條例案件，不服臺灣雲林地方法院96
年度訴字第269號中華民國96年5月24日第一審判決（起訴案號
：臺灣雲林地方法院檢察署95年度毒偵字第1867號，96年度毒偵
字第307、343號，96年度毒偵緝字第104號），提起上訴，被告
於本院準備程序中就被訴事實為有罪之陳述，經裁定進行簡式審
判程序，茲判決如下：
    主  文
原判決撤銷。
甲○○施用第一級毒品，處有期徒刑陸月，如易科罰金以新台幣
壹仟元折算壹日，減為有期徒刑參月；如易科罰金，以新台幣壹
仟元折算壹日，又施用第一級毒品，處有期徒刑陸月，如易科罰
金，以新台幣壹仟元折算壹日，減為有期徒刑參月，如易科罰金
，以新台幣壹仟元折算壹日，扣案之第一級毒品海洛因壹包（淨
重零點零陸公克），沒收銷燬之，上開海洛因包裝袋壹個沒收；
又施用第一級毒品，處有期徒刑陸月，如易科罰金，以新台幣壹
仟元折算壹日，減為有期徒刑參月；如易科罰金，以新台幣壹仟
元折算壹日，又施用第二級毒品，處有期徒刑肆月，如易科罰金
，以新台幣壹仟元折算壹日，減為有期徒刑貳月，如易科罰金，
以新台幣壹仟元折算壹日，又持有第一級毒品，處有期徒刑參月
，如易科罰金，以新台幣壹仟元折算壹日，減為有期徒刑壹月又
拾伍日，如易科罰金，以新台幣壹仟元折算壹日，扣案之第一級
毒品海洛因壹包（淨重零點零捌公克），沒收銷燬之，上開海洛
因包裝袋壹個及注射針筒壹支均沒收；又持有第二級毒品，處有
期徒刑參月，如易科罰金，以新台幣壹仟元折算壹日，減為有期
徒刑壹月又拾伍日，如易科罰金，以新台幣壹仟元折算壹日，扣
案之第二級毒品甲基安非他命壹包（驗餘淨重零點零柒玖公克）
，沒收銷燬之，上開甲基安非他命包裝袋壹個沒收；應執行有期
徒刑壹年，扣案之第一級毒品海洛因貳包（合計淨重零點壹肆公
克）、第二級毒品甲基安非他命壹包（驗餘淨重零點零柒玖公克
），均沒收銷燬之，另上開海洛因包裝袋貳個、甲基安非他命包
裝袋壹個及注射針筒壹支均沒收。
    事  實
一、甲○○前因施用毒品案件，先後二次經觀察、勒戒執行完畢
    ，認無繼續施用毒品傾向予以釋放，由臺灣雲林地方法院檢
    察署檢察官各於民國88年5月7日、93年5月6日，分別以88年
    度偵字第2393號、93年度毒偵緝字第34號為不起訴處分確定
    。
二、詎仍不知悔改，於觀察、勒戒執行完畢釋放後五年內，基於
    施用第一級毒品海洛因之犯意，先於95年8月31日回溯前72
    小時內某時許，在不詳處所，以將海洛因摻水後置於注射針
    筒內注射手臂血管之方式，施用海洛因1次；復另行起意，
    又於95年12月11日中午12時許，在雲林縣斗南鎮僑真國小旁
    田邊，以將海洛因粉末摻水注入針筒內注射之方式，施用第
    一級毒品海洛因1次；又另行起意，於96年1月28日13時許回
    溯72小時內在不詳地點，以將海洛因摻水後置於注射針筒內
    注射手臂血管之方式，施用海洛因1次；另基於施用第二級
    毒品甲基安非他命之犯意，於95年8月31日回溯前96小時內
    某時許，在不詳處所，將甲基安非他命以火燒烤後吸食其煙
    霧之方式，施用第二級毒品甲基安非他命1次。
三、另基於持有第二級毒品甲基安非他命之犯意，於95年12月11
    日下午2時許，在雲林縣斗南鎮○○○路旁，向一名綽號「
    阿狗」姓名年籍不詳之成年男子，購入第二級毒品甲基安非
    他命1包（驗餘淨重0.0079公克）而持有之；另基於持有第
    一級毒品海洛因之犯意，於96年2月13日不詳時間許，在雲
    林縣斗南鎮○○里○○道路旁，向一名綽號「阿彬」姓名年
    籍不詳之成年男子，購入第一級毒品海洛因1 包（淨重0.08
    公克）而持有之。
四、嗣先後於(1)95年8月31日至臺灣雲林地方法院檢察署檢察官
    報到檢驗，(2)95年12月11日14時30分許在雲林縣斗南鎮○○
    路204號前為警逮捕，並扣得第一級毒品海洛因1包（淨重
    0.06公克）、第二級毒品甲基安非他命1包（驗餘淨重0.
    0079公克）及其所有供犯罪用之上開毒品包裝袋各一個，
    (3)96年1月28日13時許經警通知強制採尿送驗，(4)96年2月13
    日14時40分許為警在雲林縣斗南鎮○○里○○道路旁查獲，
    並扣得林子里產業道路旁查獲，並扣得第一級毒品海洛因1
    包（淨重0.08公克）、及其所有預備供施用第一級毒品海洛
    因用之注射針筒1支與其所有供犯罪用之上開毒品包裝袋一
    個。
五、案經雲林縣警察局斗六分局及斗南分局報請臺灣雲林地方法
    院檢察署檢察官偵查起訴。
    理  由
壹、認定犯罪事實所憑證據及理由：
一、訊據被告甲○○於警詢、偵查中、原審及本院審理時均坦承
    上揭事實不諱，且經被告同意採集尿液，送臺灣檢驗科技股
    份有限公司、詮昕科技股份有限公司以酵素免疫分析法ＥＩ
    Ａ篩檢及氣相層析質譜儀ＧＣ／ＭＳ檢驗結果，有檢驗呈「
    嗎啡陽性及甲基安非他命陽性」之臺灣檢驗科技股份有限公
    司濫用藥物尿液檢驗報告一紙（即95年8月31日查獲送驗）
    ；及檢驗呈「嗎啡陽性」之詮昕科技股份有限公司濫用藥物
    尿液檢驗報告二紙在卷可稽（即95年12月11日及96年1月28
    日查獲送驗，附於毒偵第1867號偵查卷第17頁，毒偵第1507
    號偵查卷第4頁，警0000000000卷第6、17頁），按海洛因係
    由嗎啡經化學合成而製得，經注射進入人體後，因代謝而分
    解又生成嗎啡，因此施打海洛因後，由尿液檢驗結果仍為嗎
    啡反應。是以，被告自白施打海洛因，而採尿化驗之結果呈
    現嗎啡陽性反應，核屬科學上合理之現象，併此敘明。
二、又扣案之第一級毒品海洛因（2包，合計淨重0.14公克），
    經送法務部調查局鑑定結果，確認含「第一級第六項毒品海
    洛因成分」，屬第一級毒品，有該局96年4月6日調科壹字第
    09623031160號，96年1月1日調科壹字第09523053610號鑑定
    通知書各1紙附卷可稽（原審卷第11頁，毒偵第1867號卷第
    22 頁），又扣案第二級毒品甲基安非他命（1包，驗餘淨重
    0.0079克），經送憲兵司令部刑事鑑識中心鑑定結果，「顆
    粒中檢出甲基安非他命成份」，屬第二級毒品，有憲兵司令
    部刑事鑑識中心96年1月1日安鑑字第0960000057號鑑定書一
    紙附卷可稽（毒偵第1867號卷第21頁）。此外並有被告所有
    預備供施用第一級毒品用之注射針筒一支扣案可證，綜上開
    補強證據，已足資擔保被告前述自白之真實性，核與事實相
    合，可信為真實。是本件事證明確，被告施用第一級毒品海
    洛因、第二級毒品甲基安非他命及持有第一級毒品海洛因、
    第二級毒品甲基安非他命之犯行，洵堪認定。
三、又其前因施用毒品案件，先後二次經觀察、勒戒執行完畢，
    認無繼續施用毒品傾向，予以釋放，由檢察官各為不起訴處
    分確定等情，有臺灣高等法院被告前案紀錄表在卷，被告於
    觀察、勒戒執行完畢釋放後，5年內再犯本案施用第一、二
    級毒品犯行，自應依法論科。
貳、論罪科刑之理由：
一、按海洛因、甲基安非他命分別為毒品危害防制條例第2條第2
    項第1、2款所明定之第1、2級毒品，乃被告竟施用、持有之
    ，核被告所為，係犯毒品危害防制條例第10條第1項之施用
    第1級毒品罪、同條第2項之施用第2級毒品罪、及同條例第
    11條第1項之持有第1級毒品罪、及同條第2項之持有第2級毒
    品罪。
二、被告於持有第一級、第二級毒品後進而施用，其非法持有第
    1級毒品、第2級毒品之低度行為，已為其施用之高度行為所
    吸收，均不另論罪。
三、
  (一)按刑法第56條連續犯之規定，業於94年2月7日修正公布刪除
    ，並於95年7月1日施行，而依新法對於上開反覆實施犯罪模
    式之對應處置，除合於「接續犯」或「包括一罪」之情形外
    ，則僅能依數罪併罰之規定個別處斷。又連續數行為而犯同
    一之罪名，部分之數行為。而依最高法院86年台上字第3295
    號判例意旨，數行為於同時同地或密切接近之時地實施，侵
    害同一之法益，各行為之獨立性極為薄弱，依一般社會健全
    觀念，在時間差距上，難以強行分開，在刑法評價上，以視
    為數個舉動之接續施行，合為包括之一行為予以評價，較為
    合理，方屬接續犯之範疇，足見「接續犯」之成立，係以時
    、空密接性為前提要件，即透過對於同一法益之同種類侵害
    行為繼續不間斷之實行，業已稀釋個別行為之獨立性，致使
    刑法評價時將之視為單一、整體之犯罪行為，以符合社會一
    般人對於行為概念之認知，並與行為人之犯罪目的相互結合
    ；至於學理上「包括一罪」概念中，與施用毒品之犯罪型態
    較有關聯者，應屬「集合犯」之態樣，此即依一般社會通念
    ，特定犯罪行為具有反覆實施之特性，立法者於制定刑罰法
    律之初，亦已認知該種行為類型之反覆性，而有意藉由法條
    中客觀構成要件之行為要素，涵括上開具有反覆實施特性之
    數個犯罪行為，仍僅接受1次刑法之評價為已足。然而施用
    毒品犯罪，或為零星偶一之施用，或長期不間斷的反覆施用
    ，均有其可能性，自難認立法者於制定刑罰法律之初，已認
    知施用毒品行為必屬具反覆性之犯罪，且有意藉由法條中客
    觀構成要件之行為要素，涵括上開具有反覆實施特性之數個
    犯罪行為。95年7月1日施行之刑法，已刪除連續犯之規定，
    而先後多次施用毒品之行為，以往法院之一致見解均認為個
    別施用行為均構成一罪，僅因時間緊接、所犯構成要件相同
    而論以連續犯，豈能因刑法修正後，即將原屬連續犯罪質之
    行為，轉變成集合犯而論以一罪？因此，連續犯廢除後，原
    屬連續犯之行為，應論以數罪。再者，實務上最高法院歷來
    僅將專以觸犯該等法條之罪，為其日常生活之職業者之常業
    犯，認為其性質上屬多數行為之集合犯，在法律上將之擬制
    為一罪(即學理上稱之實質上一罪)（最高法院92年台上字第
    5115 號判決、92年台上字第4959號判決、93年台上字第36
    09號判決、94年台上字第4567號判決)，而本次刑法修正既
    依據「刑罰公平原則」之考量，刪除有關連續犯之規定，並
    將含有連續犯性質之常業犯一併全數刪除 (參見刑法修正草
    案總說明)，如再以集合犯之概念評價多數施用毒品之行為
    ，即有不當，因此，多次施用毒品犯罪之行為，當無論以「
    集合犯」之餘地，此時則應回歸一般刑法上行為單、複數之
    認定，而予論罪科刑，較稱妥適。本件被告起訴成罪之部分
    分別為(1)於95年8月31日回溯72小時內，(2)嗣又於95年12月
    11日，(3)復於96年1月28日下午7時許回溯72小時內之施用第
    一級毒品海洛因，及另施用第二級毒品安非他命，並分別為
    警查獲驗尿結果，分別呈有嗎啡及安非他命反應，則並無事
    證足認被告，係於同時、地或密切接近之時、地施用毒品，
    故被告於前揭時地各該施用第一級、第二級毒品犯行明顯可
    分而具有獨立性，其所為自與最高法院86年臺上字第3295號
    判例所稱「數行為於同時同地或密切接近之時地實施」之特
    性並不相符，已難認合於「接續犯」之前提要件，亦不能依
    「集合犯」逕將被告上開施用海洛因之犯行論以「包括一罪
    」。
  (二)被告所犯上開(1)於95年8月31日回溯72小時內，(2)嗣又於95
    年12月11日，(3)復於96年1月28日下午7時許回溯72小時內之
    施用第一級毒品與於95年8月31日回溯96小時內施用第二級
    毒品犯行，持有第一級毒品、及持有第二級毒品各罪犯行明
    顯可分，犯意各別，行為互殊，應分論併罰。
四、
  (一)公訴意旨另認被告自95年7月中旬某日起，至96年2月9日18
    時許，有延續施用第一級毒品海洛因多次；公訴人認被告涉
    有多次施用第一級毒品海洛因罪嫌，無非是被告甲○○自白
    外為憑，然如前述，被告除有如事實欄所載三次施用第一級
    毒品海洛因之行為外，其餘部分，除被告自白外，並無任何
    積極證據足以證明被告於其他時間有施用第一級毒品海洛因
    之犯行，既不能證明被告此部分犯行，揆諸前開規定，自應
    對被告為無罪之認定，惟此部分公訴人認與前開有罪部分有
    裁判上一罪之連續犯關係，爰不於主文另為無罪之諭知，附
    此敘明。
  (二)公訴意旨業於事實欄中載明被告「於95年12月11日下午14 時
    30分許為警查獲並扣押第2級毒品安非他命一包」、「於96年
    2月13日下午14時40分許為警查獲並扣押第1級毒品海洛因一
    包」之持有第一級毒品及第二級毒品事實。雖就被告所涉犯
    之法條，漏載毒品危害防制條例第11條第1項之持有第1級毒
    品罪、及同條第2項之持有第2級毒品罪，然對起訴之範圍不
    生影響，附此敘明。
參、撤銷改判之理由
一、原審以被告為有罪之陳述，裁定以簡式審判程序審理，認其
    罪證明確，予以論罪科刑，固非無見。惟查(1)刑法連續犯規
    定經修正刪除生效後，如獨立所犯之數罪，應分論併罰，而
    被告上開被查獲之數次施用第1級毒品犯行，其犯罪時間相
    隔多日，並非密集之時間所犯，且其第一次被查獲經採尿檢
    驗並經警方及檢察官訊問後釋放，應當潔身自愛，而無密接
    再犯之情，是被告上開先後數次被查獲之犯行，各自獨立成
    一罪，應分論併罰，原審未查，認係包括一罪之集合犯而論
    以一罪，尚有未合。(2)被告所犯之施用第1級毒品罪及第2級
    毒品罪，犯罪時間在96年4月24日以前，依96年7月16日施行
    之中華民國九十六年罪犯減刑條例第2條第1項第3款規定合
    於減刑條件，原審未及適用，容有未洽。
二、公訴人上訴意旨指摘原判決遽認被告自刑法修正後所為之施
    用毒品犯行，均以「集合犯」論之，尚有未洽等語，為有理
    由，應由本院予以撤銷改判，以期適法。爰審酌被告前因施
    用毒品案件，經觀察、勒戒執行完畢，仍未戒絕，繼續施用
    毒品，顯見其一再沈溺於毒品，不能自拔，及犯後坦承犯行
    等一切情狀，量處如主文第2項所示之刑，並諭知易科罰金
    之折算標準。又被告犯罪之時間在96年4月24日之前，爰依
    中華民國九十六年罪犯減刑條例第2條第1項第3款之規定減
    其刑期2分之1，並諭知易科罰金之折算標準及定應執行之刑
    。
三、扣案之第一級毒品海洛因（2包，合計淨重0.14公克），及
    第二級毒品甲基安非他命（1包，驗餘淨重0.0079克），均
    屬查獲之毒品，不問屬於犯人與否，應依毒品危害防制條例
    第18條第1項前段，宣告沒收銷燬之。另包裝上開毒品之包
    裝袋3個，業據被告供稱係其所有且供犯罪所用之物，爰依
    刑法第38條第1項第2款之規定宣告沒收。至扣案之施用毒品
    器具注射針筒一支，係新品，業據本院勘驗屬實，並記明筆
    錄在卷，且據被告供稱係其所有，足見該注射針筒一支，係
    被告所有供預備犯罪用之物，爰依刑法第38條第1項第2款之
    規定沒收之。
肆、適用之法律：
一、刑事訴訟法第369條第1項前段、第364條、第299條第1項前
    段、第273條之1第1項。
二、毒品危害防制條例第10條第1項、第2項、第11條第1項、第2
    項、第18條第1項前段。
三、刑法第11條前段、第51條第5款、第41條第1項、第38條第1
    項第2款。
四、中華民國96年罪犯減刑條例第2條第1項第3款、第7條、第10
    條。
本案經檢察官謝錫和到庭執行職務。
中　　華　　民　　國　　96　　年　　8 　　月　　7 　　日
                  刑事第四庭    審判長法　官 吳志誠
                                      法　官 陳珍如
                                      法　官 羅心芳
以上正本證明與原本無異。
施用第1級毒品部分，如不服本判決，應於收受本判決後十日內
向本院提出上訴書狀。其未敘述上訴理由者並得於提起上訴後十
日內向本院補提理由書狀（均須按他造當事人之人數附繕本）「
切勿逕送上級法院」。
其餘不得上訴。
　　　　　　　　　　　　　　　　　　　書記官 蔡振豐
中　　華　　民　　國　　96　　年　　8 　　月　　7 　　日
論罪之法條全文：
毒品危害防制條例第十條
施用第一級毒品者，處六月以上五年以下有期徒刑。
施用第二級毒品者，處三年以下有期徒刑。
同條例第十一條第一項、 第二項
持有第一級毒品者，處 3 年以下有期徒刑、拘役或新臺幣 5 萬
元以下罰金。
持有第二級毒品者，處 2 年以下有期徒刑、拘役或新臺幣 3 萬
元以下罰金。
